【裁判字號】    98,消債抗,25
【裁判日期】    980518
【裁判案由】    清算
【裁判全文】
臺灣桃園地方法院民事裁定            98年度消債抗字第25號
抗  告  人  甲○○
上列抗告人因清算事件，對於中華民國98年1 月21日本院98年度
消債清字第3 號裁定提起抗告，本院裁定如下：
    主  文
原裁定廢棄。
    理  由
一、按債務人不能清償債務或有不能清償之虞者，得依本條例所
    定更生或清算程序，清理其債務；更生及清算事件專屬債務
    人住所地之地方法院管轄，消費者債務清理條例第3條、第5
    條第1項分別定有明文。再依民法第20條第1項之規定，依一
    定事實足認以久住之意思，住於一定之地域者，即為設定其
    住所於該地。顯見我國民法關於住所之設定，兼採主觀主義
    及客觀主義之精神，必須主觀上有久住一定地域之意思，客
    觀上有住於一定地域之事實，該一定之地域始為住所，故住
    所並不以登記為要件，住所之廢止亦同。戶籍法為戶籍登記
    之行政管理規定，戶籍地址乃係依戶籍法所為之登記事項，
    戶籍法第23條、第24條固規定：戶籍登記事項有變更時，應
    為變更之登記，戶籍登記事項有錯誤或脫漏時，應為更正之
    登記，但此僅係戶政管理之行政規定。是故戶籍登記之處所
    固得資為推定住所之依據，惟倘有客觀之事證，足認當事人
    已久無居住該原登記戶籍之地域，並已變更意思以其他地域
    為住所者，即不得僅憑原戶籍登記之資料，一律解為其住所
    （最高法院97年度台抗字第118號裁定意旨參照）。
二、抗告意旨略以：其戶籍址固設於「苗栗縣三義鄉○○村○○鄰
    ○○路64之1 號」，惟抗告人實際自民國88年7 月5 日就職
    於長榮航太科技股份有限公司（下稱長榮航太公司）開始即
    居住於桃園迄今，已屆十年，顯有久住之意思及事實，抗告
    人未遷移戶口係因承租房屋之房東不同意所致，目前居住之
    「桃園縣蘆竹鄉○○路○ 段90巷7 號1 樓」，雖租約記載承
    租日期為96年2 月14日起，然係續租之契約，當不可作為開
    始居住於桃園地區之依據。原審逕以抗告人之戶籍地為其住
    所地，而為移轉管轄之裁定，其所認定事實有違誤，並請求
    廢棄原裁定等語。
三、經查，抗告人之戶籍係設於「苗栗鄉○○鄉○○村○○鄰○○
    路64之1 號」，有戶籍謄本附卷可稽。然查，抗告人自88年
    7 月起即任職於位於桃園縣大園鄉○○○路6 號之長榮航太
    公司，又抗告人至少自96年2 月14日起即租屋居住於「桃園
    縣蘆竹鄉○○路○ 段90巷7 號1 樓」迄今等情，有抗告人提
    出之房屋租賃契約書、勞工保險被投保人投保資料、財政部
    臺灣省北區國稅局綜合所得稅各類所得資料清單（參本院卷
    及原審卷第25-26 、27-31 頁）在卷可稽；另由抗告人於所
    開立之銀行帳戶地址則為復華銀行南崁分行、國泰世華銀行
    桃園分行（至少分別係於95年11月30日、94年5 月30日以前
    所開立），及抗告人所持用之市話及手機電話帳單地址均以
    上開桃園地址為寄送，上開桃園地址之有線電視之申請人亦
    為抗告人，則有復華銀行、國泰世華銀行存摺影本、上開帳
    單在卷可憑（原審卷第43-45 、55-57 、59 -62、63 -71頁
    ）。綜上，足認抗告人陳稱其實際生活居住重心均位處桃園
    地區，並無居住在苗栗縣等情，尚非虛妄。從而，抗告人自
    88 年 後之生活重心既已在桃園地區，足認其主觀上確有久
    住在桃園地區租屋處所之意思，且有客觀居住之事實，揆諸
    首揭說明，應認抗告人提出本件聲請時，確係設定住所於其
    上開桃園地址之租屋處，而非位於苗栗之戶籍址。則依消費
    者債務清理條例第5 條第1 項規定，抗告人所提出本件清算
    聲請之管轄法院，即應以抗告人之住所地即上開桃園地址定
    之，亦即應以本院為其清算聲請之專屬管轄法院。原裁定認
    抗告人之住所地設於苗栗縣，而將抗告人清算之聲請移送台
    灣苗栗地方法院，容有未洽。抗告人就此部分指摘原裁定不
    當，求予廢棄，為有理由，爰裁定如主文所示。
中    華    民    國    98    年     5     月   18    日
                     民事第一庭審判長  法  官  郭琇玲
                                       法  官  陳婉玉
                                       法  官  陳雪玉
本件裁定不得再抗告。
上列正本證明與原本無異。
中    華    民    國    98    年    5     月    19    日
                                       書記官  吳瓊英


司法院資訊處製作；財團法人民間司法改革基金會備份。
